臺灣高等法院臺南分院刑事判決
110年度上訴字第112號
上  訴  人  臺灣臺南地方檢察署檢察官
被      告  甲○○



上列上訴人因毒品危害防制條例案件，不服臺灣臺南地方法院10
9年度訴字第1021號中華民國109年12月1日第一審判決（起訴案
號：臺灣臺南地方檢察署109年度毒偵字第321號、第378號），
提起上訴，本院判決如下：
    主  文
上訴駁回。
    理  由
一、公訴意旨略以：被告甲○○分別為下列行為：
㈠、基於施用第二級毒品甲基安非他命之犯意，於109年1月29日1
    2時許，在不詳處所，以將甲基安非他命放置於玻璃球內，
    再以火燒烤吸食煙霧之方式，施用第二級毒品甲基安非他命
    1次；又基於施用第一級毒品海洛因之犯意，於同年2月2日1
    8時許，在臺南市○○區○○○路00號居所，以將海洛因摻水置於
    注射針筒內注射之方式，施用海洛因1次。嗣於同年2月2日1
    8時50分許，駕車行經永康區永大二路與永忠路口時，因違
    規停車，為警盤查後，經警目視車門旁發現第一級毒品海洛
    因1包，復由甲○○同意搜索，扣得海洛因1包(檢驗前淨重0.0
    25公克、檢驗後淨重0.016公克)、安非他命吸食器1組，經
    警徵得其同意採尿送驗結果，發現呈可待因、嗎啡、安非他
    命、甲基安非他命陽性反應，始悉上情。
㈡、基於施用第一、二級毒品之犯意，於109年2月9日21時許，在
    臺南市永康區永大二路永大夜市附近，以將第一級毒品海洛
    因及第二級毒品甲基安非他命混合置於玻璃球內以火燒烤吸
    食其煙霧之方式，同時施用第一級毒品海洛因及第二級毒品
    甲基安非他命1次。嗣於同年2月10日0時35分許，駕車行經○
    ○區○○○○路00號前違規停車，為警盤查後，主動交付第一級
    毒品海洛因1包，復由甲○○同意搜索，扣得海洛因1包(檢驗
    前淨重0.417公克、檢驗後淨重0.405公克)、安非他命吸食
    器1支，經警徵得其同意採尿送驗結果，發現呈可待因、嗎
    啡、安非他命、甲基安非他命陽性反應。
㈢、因認被告於上揭㈠、㈡所為，均係犯毒品危害防制條例第10條
    第1項施用第一級毒品、同條例第10條第2項施用第二級毒品
    及同條例第11條第1項持有第一級毒品罪嫌。
二、按起訴之程序違背規定者，應諭知不受理之判決，並得不經
    言詞辯論為之，刑事訴訟法第303條第1款、第307條分別定
    有明文。又此所稱之起訴程序違背規定，係指檢察官提起公
    訴之訴訟行為於程序上有違法律之規定而言。而提起公訴之
    訴訟行為是否於程序上有違法律規定，原則上固以起訴時所
    存在之事項及法律規定為判斷，惟檢察官起訴後始發生之情
    事變更事由，致法院不能為實體審理者，亦屬「起訴之程序
    違背規定」（最高法院109年度台上字第3826號判決意旨參
    照）。
三、按87年5月20日毒品條例公布施行後之刑事政策，對於施用
    毒品者，已揚棄純粹的犯罪觀，雖強調「除刑不除罪」之理
    念，認為施用毒品者具有「病患性犯人」之特質，惟囿於當
    時戒治及醫療體系均不完整、專業人員欠缺且戒毒知識尚有
    不足，社會大眾仍視施用毒品者為「犯人」而非「病患」，
    暨相關戒毒及事後之追蹤、輔導配套措施亦不完備，其刑事
    政策明顯將施用毒品者偏向「犯人」身分處理，導致監獄人
    滿為患，且施用毒品人口不減反增。為此，戒毒政策不得不
    改弦易轍，開始正視施用毒品者實屬「病患」之特質。先於
    97年新增毒品條例第24條附命完成戒癮治療緩起訴制度，確
    立「附命完成戒癮治療緩起訴處分」及「觀察、勒戒或強制
    戒治」雙軌治療模式。本次109年1月15日修正公布、同年7 
    月15日施行之毒品條例第20條第3項及第23條第2項，雖僅將
    原條文之再犯期間由「5年」改為「3年」，惟鑑於將施用毒
    品者監禁於監獄內，僅能短期間防止其接觸毒品，因慣用毒
    品產生之「心癮」根本無法根除，並慮及毒品條例施行多年
    累積之戒毒經驗及實效，暨逐步擴充之醫療、戒癮機構、專
    業人力、社區支援系統等資源，尤以本次毒品條例第24條修
    正，擴大檢察官對施用毒品者附條件緩起訴處分之範圍，使
    其能視個案具體情形給予適當多元社區處遇。本次修正後對
    於施用毒品者之思維，自應與時俱進，擺脫以往側重於「犯
    人」身分之處罰，著重其為「病患」之特質，並以「治療」
    疾病為出發點，重新評價前揭所謂「3年後再犯」之意義。
    因毒品戒除不易，須經長期且持續之治療，施用毒品者既被
    視為「病患性犯人」，最佳處遇方式即為治療。對於施用毒
    品者之治療方式，有機構外之處遇（如自行赴醫院戒癮、附
    命完成戒癮治療緩起訴處分等），或機構內之觀察、勒戒或
    強制戒治；至對施用毒品者科以刑罰，無非在運用刑罰之一
    般預防功能以嚇阻毒品之施用。監獄為執行場所而非戒癮專
    責機構，針對施用毒品者及其再犯之特性，法務部於106年1
    2月5日頒訂之「科學實證之毒品犯處遇模式計畫」，目的即
    是積極引進地區醫療體系之協助，提供毒癮戒治，落實社區
    追蹤輔導及治療之銜接，俾修復創傷、預防再犯。惟刑罰因
    涉及人身自由之基本權，故於施用毒品初犯時皆以傳統之機
    構外或機構內處遇方式治療，如再施用毒品時，始科以刑事
    責任。而當刑罰處遇仍不能有效幫助施用毒品者改善惡習時
    ，即表示無法以此方式發揮治療效果，若繼續施以刑罰只具
    懲罰功能，不僅無法戒除毒癮，更漸趨與社區隔離，有礙其
    復歸社會。基於憲法應保障人民之生存權，及根據每個國民
    生存照顧需要提供基本給付之理念，為協助施用毒品者戒除
    毒癮復歸社會，對於經監獄監禁處遇後仍再犯之施用毒品者
    ，更應恢復以機構內、外之治療協助其戒除毒癮。此即本次
    修正毒品條例第20條第3項關於施用毒品者所謂「3年後再犯
    」係何所指之立法真諦。除檢察官優先適用第24條命附條件
    緩起訴處分處遇（不論幾犯，亦無年限）外，對於施用毒品
    初犯者，應適用第20條第1項、第2項為機構內之觀察、勒戒
    或強制戒治；若於上開機構內處遇執行完畢釋放後，於「3
    年內再犯」者，依第23條第2項規定，應依法追訴；倘於「3
    年後再犯」自應再回歸到傳統醫療體系機構內重為觀察、勒
    戒或強制戒治之治療。則對於毒品條例第20條第3項及第23
    條第2項所謂「3年後（內）再犯」，自應跳脫以往窠臼，以
    「3年」為期，建立「定期治療」之模式。其規定中所謂「3
    年後再犯」，只要本次再犯（不論修正施行前、後）距最近
    一次觀察、勒戒或強制戒治執行完畢釋放已逾3年者，即該
    當之，不因其間有無犯施用毒品之罪經起訴、判刑或執行而
    受影響。此項結論，亦經最高法院大法庭著有109年度台上
    大字第3826號裁定可資參照，業已改變最高法院95年度第7
    次及97年度第5次刑事庭會議為統一法律見解所採之決議意
    旨。　
四、經查，被告有公訴意旨所指施用第一、二級毒品犯行，固據
    其於警詢、偵查及原審審理時坦承不諱，並有送驗尿液編號
    與真實姓名對照表編號名冊、應受尿液採驗人尿液檢體採集
    送驗紀錄、勘察採證同意書、採尿同意書、臺灣檢驗科技股
    份有限公司濫用藥物檢驗報告、臺南市政府衛生局檢驗結果
    報告、自願受搜索同意書、臺南市政府警察局永康分局搜索
    、扣押筆錄、扣押物品目錄表及收據、扣案物品照片等在卷
    可稽，堪以認定。被告雖有本件施用第一級毒品犯行，然其
    前因施用毒品案件最近1次送強制戒治，係經原審法院以91
    年度毒聲字第782號裁定令入戒治處所施以強制戒治，嗣由
    原審法院以92年度毒聲字第19號裁定停止戒治，而於92年2
    月14日出所，此後多次施用毒品行為若非經法院判刑確定，
    即是曾於100年間、101年間、108年間經臺灣臺南地方檢察
    署檢察官為附命戒癮治療之緩起訴處分，然均因於緩起訴期
    間再有施用毒品行為，而經檢察官撤銷緩起訴，有臺灣臺南
    地方檢察署檢察官100年度毒偵字第2217號、2395號、101年
    度毒偵字第178號、108年度毒偵字第1791號、第2645號、第
    2977號緩起訴處分書及同署101年度撤緩字第455號、101年
    度撤緩字第454號、109年度撤緩字第521號撤銷緩起訴處分
    書、臺灣高等法院被告前案紀錄表在卷可按，是被告雖曾數
    度經檢察官為附命戒癮治療之緩起訴處分，然上開緩起訴處
    分嗣遭撤銷並提起公訴，縱為最近1次之緩起訴處分，被告
    亦未完成原定之戒癮治療程序(戒癮治療起訖時間為自109年
    1月2日起至110年9月1日止)，即因於緩起訴期間內另有施用
    毒品行為，為檢察官於109年9月24日撤銷上開緩起訴處分甚
    明。
五、而最高法院雖曾有認附命緩起訴處分事實上等同於觀察、勒
    戒處遇之見解，然毒品危害防制條例於97年4月30日修正公
    布、同年10月30日施行後，對於犯該條例第10條第1項、第2
    項之施用第一級或第二級毒品罪者，進入司法程序之戒癮治
    療方式，係採取第20條第1項、第2項規定「觀察、勒戒或強
    制戒治」及第24條第1項所定「附命完成戒癮治療之緩起訴
    處分」（下稱「附命緩起訴」）雙軌制，其目的同在給予施
    用毒品者戒毒自新機會。是以，被告既同意參加「戒癮治療
    」，並由檢察官採行「附命緩起訴」方式，且完成「附命緩
    起訴」所採用之戒癮治療完畢，自毋庸復行採取「觀察、勒
    戒或強制戒治」方式，重啟戒除毒癮以代替刑罰之處遇程序
    。又該條例第20條第4項規定，經依第2項規定為觀察、勒戒
    或強制戒治執行完畢釋放後，「五年」後再犯施用第一級或
    第二級毒品罪者，適用第1項、第2項之觀察、勒戒或強制戒
    治規定；第23條第2項規定，觀察、勒戒或強制戒治執行完
    畢釋放後，「五年」內再犯施用第一級或第二級毒品罪，應
    依法追訴。亦即被告於觀察、勒戒或強制戒治執行完畢釋放
    後，「五年」內再犯施用第一級或第二級毒品罪，不再適用
    「觀察、勒戒或強制戒治」以代替刑罰之處遇程序。被告既
    完成「附命緩起訴」之戒癮治療，事實上已接受等同「觀察
    、勒戒或強制戒治」執行完畢釋放之處遇，如於該條例第23
    條第2項所定「五年」內，再犯施用第一級或第二級毒品罪
    ，顯現其再犯率甚高，原規劃之「附命緩起訴」完成戒癮治
    療制度功能無法發揮成效，已無再次接受「觀察、勒戒或強
    制戒治」處遇之必要。倘被告經「附命緩起訴」，且完成戒
    癮治療後，因其事實上已接受等同「觀察、勒戒或強制戒治
    」執行完畢釋放之處遇，「五年」內再犯施用第一級或第二
    級毒品罪，顯見其再犯率甚高，自應依該條例第23條第2項
    規定之相同法理，逕行追訴（提起公訴或聲請簡易判決處刑
    ），而無再依該條例第20條第1項重行聲請觀察、勒戒或強
    制戒治之必要。再者，被告施用第一級或第二級毒品罪，經
    裁定觀察、勒戒或強制戒治程序者，係以「觀察、勒戒或強
    制戒治」執行完畢釋放後，起算上開「五年」內再犯之期間
    ，則被告係經「附命緩起訴」，依同一法理，應以經「附命
    緩起訴」並完成戒癮治療後，而非以「附命緩起訴」確定之
    日，起算該「五年」內再犯之期間(最高法院109年度台非字
    第76號、第77號判決要旨參照)。從而，被告為本案犯行前
    ，尚未完成上開108年度毒偵字第1791號、第2645號、第297
    7號緩起訴處分所命其完成之戒癮治療程序，依上開說明，
    難認被告等同接受觀察、勒戒或強制戒治之戒癮處分執行完
    畢，故被告於本案施用毒品之行為，距離其最近1次強制戒
    治執行完畢釋放即92年2月14日後已逾3年，其於本次犯刑前
    3年內縱曾受「附命完成戒癮治療之緩起訴處分」，然其戒
    癮治療既未完成，依照上開說明，顯難認已有與「觀察、勒
    戒或強制戒治」執行完畢同等效力，且本件係於109年7月2
    日毒品條例上開條文修正施行後，方於109年8月16日繫屬於
    原審法院，有原審法院收狀戳章存卷可憑(見原審卷第5頁)
    。是檢察官起訴時修正之毒品危害防制條例上開條文已生效
    施行，依前揭說明，本案應由檢察官依修正後毒品條例基於
    一次性之整體規劃而重啟處遇程序，視被告個案情形，是否
    適合「觀察、勒戒或強制戒治」或給予「附命完成戒癮治療
    緩起訴處分」之機會，檢察官逕予提起公訴，法院無從替代
    檢察官為上開合義務性之裁量處遇，應認本件起訴程序違背
    規定，且無從補正，自應為不受理判決之諭知，且得不經言
    詞辯論為之。
六、駁回上訴之理由：
㈠、本件檢察官未適用修正後毒品條例等相關規定，針對個案具
    體審酌、裁量有無對被告附命完成戒癮治療之緩起訴處分之
    可能，逕予提起公訴，法院無可審查檢察官是否為合義務性
    之裁量而認定本案有應為不起訴處分之情事，應認檢察官就
    本件被告施用第一級、第二級毒品犯行提起公訴之起訴程序
    屬違背規定，且無從補正，原判決同上開意旨，以檢察官起
    訴程序違背規定，並不經言詞辯論，逕為不受理判決，核無
    不合，應予維持。
㈡、檢察官上訴意旨略以：毒品危害防制條例對於施用第一、二
    級毒品者，認其係具有「病患性犯人」之特質，採行觀察、
    勒戒以戒除其身癮之措施。而毒品危害防制條例第24條規定
    同法第20條第1項及第23條第2項之程序，於檢察官先依刑事
    訴訟法第253條之1第1項、第253條之2之規定，為附命完成
    戒癮治療之緩起訴處分時，或於少年法院（地方法院少年法
    庭）認以依少年事件處理法程序處理時，不適用之。又附命
    緩起訴處分確定後，5年內再犯施用第一級或第二級毒品者
    ，因其事實上已接受等同『觀察、勒戒』處遇，顯見再犯率甚
    高，原規劃之制度功能已無法發揮成效，自得依毒品危害防
    制條例第23條第2項或第24條第2項規定之相同法理，逕行提
    起公訴，無再依毒品危害防制條例第20條第1項重為聲請觀
    察、勒戒之必要，否則若被告心存僥倖，有意避險，選擇對
    其較有利之戒癮治療，如有再犯，又可規避直接起訴之規定
    ，自與法律規範目的有悖（最高法院104年度第2次刑事庭會
    議決議意旨參照），並非以被告實際上已完成戒癮治療，始
    認定為等同觀察、勒戒之處遇，而得以提起公訴。被告前因
    施用毒品案件，經臺灣臺南地方檢察署檢察官以前案為附命
    完成戒癮治療之緩起訴處分，於109年1月2日確定，緩起訴
    期間自109年1月2日起至111年1月1日止，是被告於前案為附
    命緩起訴確定後，又於109年1月29日、2月2日、2月9日再犯
    本案施用毒品案件，依毒品危害防制條例第24條第2項規定
    之相同法理，應逕行提起公訴，原判決認事用法尚嫌未洽，
    請將原判決撤銷等語。
㈢、檢察官上訴理由，核與毒品危害防制條例上開規定修正之立
    法精神、前揭最高法院大法庭裁定及最高法院判決意旨相悖
    ，尚非可採，其上訴為無理由，應予駁回，並不經言詞辯論
    為之。　　
七、依刑事訴訟法第368條，判決如主文。
本案經檢察官黃莉琄提起公訴，檢察官黃莉琄提起上訴。
中　　華　　民　　國　　110 　年　　1 　　月　　29　　日
                  刑事第六庭    審判長法　官  張瑛宗
　　　　　　　　　　　　　　　　　　　法　官  林逸梅
                                      法　官  李秋瑩
以上正本證明與原本無異。
施用第一級毒品部分，如不服本判決應於收受送達後20日內向本
院提出上訴書狀，其未敘述上訴理由者，並得於提起上訴後20日
內向本院補提理由書（均須按他造當事人之人數附繕本）「切勿
逕送上級法院」。
施用第二級毒品部分，不得上訴。
　　　　　　　　　　　　　　　　　　　書記官  劉紀君
中　　華　　民　　國　　110 　年　　1 　　月　　29　　日